臺灣臺中地方法院民事裁定
111年度司家婚聲字第6號
聲  請  人  乙○○  

代  理  人  鄭志明律師
相  對  人  甲○○  

代  理  人  吳映辰律師
複代理人    林瓊嘉律師
上列當事人間聲請宣告夫妻分別財產制事件，本院裁定如下：
    主  文
准聲請人與相對人改用夫妻分別財產制。
聲請程序費用由相對人負擔。
    理  由
一、按夫妻未以契約訂立夫妻財產制者，除本法另有規定外，以
    法定財產制，為其夫妻財產制，又夫妻難於維持共同生活，
    不同居已達6個月以上時，法院因夫妻一方之聲請，得宣告
    改用分別財產制，民法第1005條、第1010條第2項後段分別
    定有明文。而民法第1010條第2項「夫妻難以維持共同生活
    不同居已達6個月以上時」之規定，係於民國91年6月26日修
    正，修正前本項原係列於同條第1項第5款，而舊法第1010條
    第1項第5款之規定，係於74年6月3日修正時所增列，依當時
    修正增列之立法理由，乃因「如夫妻感情破裂，不能繼續維
    持家庭共同生活，且事實上不同居已達6個月以上時，如原
    採法定財產制或分別財產制以外之約定財產制者，茲彼此既
    不能相互信賴，自應准其改用分別財產制，俾夫妻各得保有
    其財產所有權、管理權及使用收益權，減少不必要之困擾，
    爰增列第5款規定，以應事實上之需要。」，再觀諸民法第1
    010條第2項之文義，聲請法院宣告改用分別財產制之當事人
    ，並不以其就分居逾6個月之事實無可歸責原因者為限。至
    於夫妻之一方依民法第1010條規定請求法院宣告改用分別財
    產制，應依民事訴訟程序提起形成之訴，由法院以形成判決
    變更夫妻間之財產關係；夫妻難於維持共同生活，不同居已
    達6個月以上時，縱其事由應由夫妻之一方負責，該應負責
    之一方亦非不得依該條規定請求宣告改用分別財產制。又此
    項訴訟之裁判，非以夫妻間另案離婚訴訟是否成立為據，自
    無在離婚訴訟終結前以裁定停止訴訟程序之必要（最高法院
    93年度台上字第1878號民事裁定意旨參照）。是以，聲請人
    依該條項之規定提起本件宣告夫妻分別財產制之聲請，尚不
    以其就分居逾6個月之事實無可歸責原因為要件。
二、聲請人聲請意旨略以：雙方於81年1月18日結婚，現婚姻關
    係尚存續中，雙方婚後並未約定夫妻財產制及向法院辦理夫
    妻財產制登記，惟雙方後因教育、金錢觀念及生活習慣等漸
    生歧見，難以協調相容，於108年9月間發現彼此已無法再信
    賴，聲請人乃自108年10月9日起離家，在工作處所附近承租
    居住，之後移居他處租住，兩造分居迄今已逾二年以上，期
    間雙方幾無聯繫，唯一聯繫內容僅止於子女生活及報稅等事
    之討論，且迄目前為止未見關係改善，雙方仍未來往，為免
    兩造財產情況益加複雜化，爰依民法第1010條第2項規定，
    聲請宣告雙方改用為分別財產制等語，並提出戶籍謄本、租
    賃契約書影本等為證。
三、經查，聲請人主張與相對人之夫妻關係現仍存續，未約定夫
    妻財產制，亦未向法院辦理夫妻財產制登記等情，業據其提
    出上開書證為佐，並有戶籍資料、司法院夫妻財產登記資料
    查詢在卷可參，自堪信為真實。準此，雙方婚後既未以契約
    訂立夫妻財產制，自應以法定財產制為夫妻財產制。又雙方
    因難於維持共同生活，自108年10月9日起即分居迄今乙情，
    此經聲請人之代理人於本院111年6月1日到庭陳稱：「兩造
    於108年9月開始分居已達6個月以上，無法維持共同生活」
    等語，且相對人於本院111年度家婚聲9號履行同居事件聲請
    狀中亦自承聲請人確於108年9月間逕自離家，足見雙方間確
    已分居逾6個月，且無法維持共同生活。雖相對人複代理人
    以聲請人拒絕履行同居，再以分居達6 個月為由訴請分別財
    產制，顯非正當、合理方式，與民法規定不符。兩造及兩造
    父母、子女都希望聲請人能返家，兩造可透過婚姻諮商方式
    為問題解決，故聲請人訴訟分別財產制在鈞院履行同居判決
    前，顯不合宜，聲請人以不當方法製造分居事實，成就分別
    財產之訴求，顯然符合民法第101 條第2項以不正方法促成
    分居達成6 個月之條件成就，應視為條件不成就，其聲請顯
    不合法，且兩造間履行同居事件，亦經本院111年度家婚聲
    字第9號裁定聲請人應與相對人同居等情置辯。惟前開民法
    第1010條第2項規定，係考量夫妻感情破裂，不能繼續維持
    家庭共同生活，且事實上不同居已達6個月以上時，茲彼此
    既不能相互信賴，自應准其改用分別財產制，俾夫妻各得保
    有其財產所有權、管理權及使用收益權，減少不必要之困擾
    而設（參考74年6月3日立法理由），且明定夫妻雙方均得為
    請求，可見縱其事由應由夫妻之一方負責，應負責之一方亦
    非不得為該項請求。換言之，不問夫妻各別就發生分居或難
    於維持共同生活情形之可責程度如何，只要符合上揭法文所
    定要件時，即可聲請宣告改用分別財產制，亦與是否經判定
    應履行同居義務無涉，是相對人提出本件聲請，於法並無不
    合。
四、綜上所述，兩造自108年10月9日即已分居迄今，難於維持共
    同生活且分居達6個月以上，相對人依民法第1010條第2項規
    定，請求宣告改用分別財產制，為有理由，從而，聲請人依
    民法第1010條第2項規定，聲請宣告雙方之夫妻財產制為分
    別財產制，為有理由，應予准許。
五、依家事事件法第97條，非訟事件法第21條第2項，民事訴訟
    法第95條、第78條，裁定如主文。
中　　華　　民　　國　　111 　年　　6 　　月　　28　　日
                  家事法庭  司法事務官  羅永旻
以上正本係照原本作成。
如不服本裁定應於送達後10日內向本院提出抗告狀，並繳納抗告
費新臺幣1,000元。
中　　華　　民　　國　　111 　年　　6 　　月　　28　　日
                            書  記  官  陳綉燕